最　高　行　政　法　院　判　決　　　　　　　　　九十一年度判字第一五三七號
　　再 審原 告　乙○○
　　　　　　　　丙○○
　　　　　　　　甲○○
　　再 審被 告　內政部（承受臺灣省政府業務）
　　代　表　人　余政憲
右當事人間因土地徵收事件，再審原告對於中華民國八十九年八月二十五日本院八十
九年度判字第○二六一八號判決，提起再審之訴。本院判決如左：
　　主  文
再審之訴駁回。
再審訴訟費用由再審原告負擔。
　　理　由
一、再審原告起訴意旨略謂：（一）台南縣麻豆鎮公所為辦理都市計劃二十五號道路
    工程，需用再審原告所有坐落台南縣麻豆鎮○○段一○七八－二號、同段一○七
    八－三號土地，乃檢附徵收土地計畫書等有關資料，層報台灣省政府以民國七十
    七年十一月五日府地四字第一六一一一八號函核准徵收，並經台南縣政府依法公
    告（自七十八年四月二十八日起至七十八年五月二十八日止期滿）及依規定補償
    。雖再審原告未具領補償費，然台南縣政府亦未依規定於相當期限內提存補償費
    ，至八十二年十一月八日始提存。再審原告以其提存不合司法院釋字第一一○及
    二七○四號解釋，則徵收案之核准應失其效力，乃於八十六年六月二十三日請求
    就彼等所有土地所為之徵收登記塗銷而回復原狀。台灣省政府於八十七年三月二
    十七日以府地二字第一四九七八○號函復略以係再審原告未於期間內領取補償費
    ，非台南縣政府未於公告期滿十五日內辦理發放，不生徵收失效之問題等語。再
    審原告不服，提起訴願、再訴願均遭決定駁回，提起行政訴訟，經本院八十九年
    度判字第○二六一八號判決（下稱原判決）駁回其訴。再審原告依行政訴訟法第
    二百七十三條第一項第十四款規定，以原判決就足以影響於判決之重要證物，漏
    未審酌，提起本件再審之訴。（二）依司法院第四二五號解釋「土地徵收，國家
    因公共事業之需要，對人民受憲法保障之財產權，經由法定程序予以剝奪之謂，
    規定此項徵收及其程序之法律必須符合必要性原則，並應於相當期間內給予合理
    之補償。．．．惟土地徵收對被徵收土地之所有權人而言，係為公共利益所受特
    別犧牲，是補償費之發給不宜遷延過久」。另依司法院大法官釋字第五一六號解
    釋亦謂：若應增加補償之數額過於龐大，需用土地人需動支預備金支應，或有其
    他情事，致未能於十五日內發給者，仍應於評定或評議結果確定之日起於相當之
    期限內儘速發給之，否則徵收土地核准案，即應失其效力。本此意旨，土地法第
    二百三十三條明定補償費應於公告期滿十五日內發給，此法定期間應嚴格遵守。
    再審原告固有於十五日拒絕領取補償額，但台南縣政府既有將補償費繳交地政機
    關發放完竣之債務，依法宜在相當期限四十五天內提存方符債務意旨，然竟延至
    四年五個月後之八十二年十一月八日始以八十二年存字第四一六三、四一六四、
    四一六五號提存書向台南地方法院提存，何況台南縣政府又於八十五年再將上述
    系爭土地地上物補償費取回，嗣復於八十六年三月六日再向該院提存，嚴重遲延
    後始提存清償，揆諸上述解釋主旨，其徵收土地核准案顯已失其效力。惟原判決
    未詳審酌及此，率以土地法第二百三十七條之提存規定僅屬徵收處分確定後之後
    續作業之執行問題，核屬行政責任之範疇為由認為應無司法院釋字第一一○號解
    釋第二項前段之適用，顯未就司法院釋字第四二五號及第一一○號解釋審酌其意
    旨，致為錯誤之認定，不啻就解釋例之內涵意旨之「重要證物」漏未審酌而構成
    再審之事由。為此，請求判決廢棄原判決並撤銷一再訴願決定及原處分等語。
二、再審被告答辯意旨略謂：按國家為興辦交通事業之需要，得徵收私有土地，為行
    為時土地法第二百零八條第二款所明定。又依行為時同法第二百二十三條規定，
    需用土地人為省政府各廳處、縣、市政府或其所屬機關及地方自治機關者，由省
    政府核准徵收，並報請中央地政機關備查。查本件需用土地人台南縣麻豆鎮公所
    為辦理都市計畫二十五號道路工程，需用再審原告所有坐落台南縣麻豆鎮○○段
    一○七八之三地號土地，經核上開工程符合首揭土地法之規定，且其土地為都市
    ○○道路用地，此有徵收土地計畫書所附徵收土地有無妨礙都市計畫證明書附原
    處分卷可稽，台灣省政府乃以七十七年十一月五日府地四字第一六一一一八號函
    核准徵收，並報經行政院以七十七年十一月二十一日台內地字第六五二八二五號
    函准備查，交由台南縣政府於七十八年四月二十八日以七八府地用字第四九二六
    三號公告，並函知所有權人，公告期間均未提出異議。嗣台南縣政府依土地法第
    二百三十三條規定，於七十八年六月十日辦理第一次土地補償費之發放，惟再審
    原告並未前往具領。則台南縣政府所為發給地價補償費之程序已符合土地法第二
    百三十三條規定，原徵收處分即告確定，此與「需用土地人不於公告期滿完畢十
    五日內將補償地價及其他補償費額繳交主管地政機關發放」之情形不同。雖台南
    縣政府未於再審原告拒絕受領補償費後隨即將系爭補償費予以提存，至八十二年
    十一月始辦理提存，致未符合所謂「相當期限」之規定，然土地法第二百三十七
    條之提存規定僅屬徵收處分確定後之後續作業之執行問題，核屬行政責任之範疇
    ，應無司法院釋字第一一○號解釋第二項前段之適用，故對於已確定之徵收處分
    不生影響。又台南縣政府雖於八十五年間以地上物補償查估錯誤為由領回八十二
    年間所提之系爭補償費，然所為亦屬執行徵收處分之後續作業行為，亦無礙徵收
    處分之效力。資為抗辯。
三、按行政訴訟法第二百七十三條第一項第十四款所定，以原判決就足以影響於判決
    之重要證物，漏未審酌，得提起再審之訴者，係以該重要證物於原程序中已提出
    ，原判決漏未斟酌，致影響判決之結果者，始構成之。如該證物已為原判決所斟
    酌，並於判決理由中敘明其心證之理由，則自無該款再審事由可言。本件原判決
    駁回再審原告在原程序之訴，係以：按國家因交通事業之需要，得徵收私有土地
    ，為行為時土地法第二百零八條第二款所明定。又依行為時同法第二百二十三條
    規定，需用土地人為省政府各廳處、縣、市政府或其所屬機關及地方自治機關者
    ，由省政府核准徵收，並報請中央地政機關備查。查本件需用土地人台南縣麻豆
    鎮公所為辦理都市計畫二十五號道路工程，需用原告（即本件再審原告，下同）
    所有坐落台南縣麻豆鎮○○段一○七八－三號土地，經核上開工程符合首揭土地
    法之規定，且其土地為都市○○道路用地，此有徵收土地計畫書所附徵收土地有
    無妨害都市計畫證明書附原處分卷可稽，台灣省政府乃以七十七年十一月五日府
    地四字第一六一一一八號函核准徵收，並報經行政院以七十七年十一月二十一日
    台（）內地字第六五二八二五二號函准備查，交由台南縣政府於七十八年四月
    二十八日以七八府地用字第四九二六三號公告，並函知所有權人，公告期間自七
    十八年四月二十八日起至七十八年五月二十八日止期滿，原告於公告期間均未提
    出異議。嗣台南縣政府依土地法第二百三十三條規定，於七十八年六月十日辦理
    第一次土地補償費之發放，原告之胞弟郭炳輝及同段一○七八－二號土地所有權
    人麻豆鎮農會均於當日領畢補償費，惟原告並未前往具領等情，有台南縣政府函
    附之麻豆鎮公所辦理都市計劃二十五號道路工程用地土地補償費地價清冊影本在
    卷足憑，亦為原告所是認，自堪信實。則台南縣政府所為發給地價補償費之程序
    已符合土地法第二百三十三條規定，原徵收處分即告確定，此與「需用土地人不
    於公告期滿完畢十五日內將補償地價及其他補償費額繳交主管地政機關發放之情
    形不同。雖台南縣政府未於原告拒絕受領補償費後隨即將系爭補償費予以提存，
    至八十二年十一月八日始提存，致未符合所謂「相當期限之規定，然土地法第二
    百三十七條之提存規定僅屬徵收處分確定後之後續作業之執行問題，核屬行政責
    任之範疇，應無司法院釋字第一一○號解釋第二項前段之適用，故對於已確定之
    徵收處分不生影響。又台南縣政府雖於八十五年間以地上物補償查估錯誤為由領
    回八十二年間所提存之系爭補償費（已於八十六年三月六日再提存），然所為亦
    屬執行徵收處分之後續作業行為，亦無礙徵收處分之效力。至台南縣麻豆鎮○○
    段一○七八－二號土地，因位置勘選錯誤，不在工程用地範圍之內，業經台灣省
    政府以八十六年八月六日八六府地二字第一六四三三○號函撤銷徵收，並報經內
    政部以八十六年八月十一日台（）內地字第八六○八一二三號備查有案，故無
    所謂之徵收登記。綜上所述，本件台灣省政府所為核准徵收案，並無失效之問題
    ，所為徵收登記乃依法所為。原處分機關因而否准原告塗銷徵收登記及回復原狀
    之請求，依法洵無不合，一再訴願決定遞予維持，核無違誤，原告執以主張，聲
    明撤銷，為無理由，應予駁回等情。經核原判決已敘明：本案與「需用土地人不
    於公告期滿完畢十五日內將補償地價及其他補償費額繳交主管地政機關發放之情
    形不同。台南縣政府未於原告拒絕受領補償費後隨即將系爭補償費予以提存，至
    八十二年十一月八日始提存，致未符合所謂「相當期限」之規定，然土地法第二
    百三十七條之提存規定僅屬徵收處分確定後之後續作業之執行問題，核屬行政責
    任之範疇，應無司法院釋字第一一○號解釋第二項前段之適用，故對於已確定之
    徵收處分不生影響。足認並無就司法院釋字第一一○號解釋有漏未斟酌之情事。
    次查司法院釋字第四二五號解釋亦係重申司法院釋字第一一○號解釋之意旨，認
    補償費應於公告期滿後十五日後發給，此法定期間應嚴格遵守。又司法院釋字第
    五一六號解釋係指因對徵收補償有異議，若應增加補償之數額過於龐大，需用土
    地人需動支預備金支應，或有其他情事，致未能於十五日內發給者，仍應於評定
    或評議結果確定之日起於相當之期限內儘速發給之，均與本件台南縣政府已於公
    告期滿後十五日通知再審原告領取補償費，再審原告未領取，僅該縣政府事後提
    存延滯之情形不同。故本件自無司法院釋字第四二五、五一六號解釋之適用，該
    二號解釋對本件判決結果均無影響。且該五一六號解釋係在本案判決後始作成，
    本案又非據以聲請解釋之案件，亦難持為再審之事由。綜上，本件再審為無理由
    ，應予駁回。
據上論結，本件再審之訴為無理由，爰依行政訴訟法第二百七十八條第二項、第九十
八條第三項前段，判決如主文。
中　　華　　民　　國　　九十一　　　年　　　八　　　　月　　二十三　　　日
                    最 高 行 政 法 院  第 一 庭
                                審 判 長 法  官　　　黃　綠　星
                                         法  官      彭  鳳  至
                                         法  官　　　蔡　進　田
                                         法  官　　　黃　璽　君
                                         法  官　　　廖　宏　明
右  正  本  證  明  與  原  本  無  異
　　　　　　　　　　　　　　　　　　　　 法院書記官　彭  秀  玲
中　　華　　民　　國　　九十一　　　年　　　八　　　　月　　二十三　　　日
